【裁判字號】    98,交簡上,15
【裁判日期】    980617
【裁判案由】    過失傷害
【裁判全文】
臺灣臺北地方法院刑事判決            98年度交簡上字第15號
上  訴  人  臺灣臺北地方法院檢察署檢察官
上  訴  人
即  被  告  甲○○
上列上訴人因被告過失傷害案件，不服本院97年度交簡字第145
號，中華民國97年12月24日第一審刑事簡易判決（檢察官起訴書
案號：臺灣臺北地方法院檢察署97年度偵字第24237 號）提起上
訴，本院管轄之合議庭改依第一審通常程序審理，茲判決如下：
    主  文
原判決撤銷。
甲○○無罪。
    理  由
一公訴意旨略以：被告甲○○於民國97年8 月14日下午5 點左右
  ，駕駛車號LDO-358 號重型機車沿臺北市○○○路平面車道由
  北往南方向行駛，本應於注意車前狀況，及二車併行之間隔，
  並隨時採取必要之安全措施，而依當時狀況天候晴，日間有照
  明，柏油路面乾燥、無缺陷、無障礙物，視距良好，號誌動作
  正常等客觀情狀，並無不能注意之情事，竟於同日下午17時54
  分許，行經建國北路與長安東路交岔口時，疏未注意沿同向前
  方由告訴人乙○○所駕駛車號SYT-597 號普通輕型機車已打左
  轉方向燈欲往東變換車道至建國高架匝道，因告訴人亦疏未注
  意，未保持安全距離，以致雙方車輛發生擦撞，因而致告訴人
  人車倒地，受有左大腿擦傷、左腳拇指甲部分斷裂、左腳第二
  趾擦傷、左腳第三趾指甲斷裂、胸壁挫傷之傷害等語，因認被
  告涉犯刑法第284 條第1 項前段過失傷害罪。
二檢察官認被告涉有前述犯行，無非以：(1)被告之自白，(2)告訴
  人之指述，(3)財團法人基督復臨安息日會臺安醫院（下稱臺安
  醫院）診斷證明書2 份、天主教耕莘醫院（下稱耕莘醫院）永
  和分院診斷證明書1 份，(4)交通事故現場圖、補充資料表、談
  話記錄表、調查報告表、現場照片6 張，(5)臺北市政府警察局
  交通警察大隊道路交通事故初步分析研判表1 份，(6)臺北市○
  ○○○○道路交通事故肇事人自首情形紀錄表等為其論據。被
  告雖承認於97年8 月14日下午5 點左右騎乘LDO-358 號重型機
  車，行經建國北路與長安東路交岔口時，與告訴人騎乘之SYT-
  597 號輕型機車發生碰撞，並致告訴人受有左腳第三趾指甲斷
  裂、胸壁挫傷等傷害之情，但否認就本件車禍之發生有過失，
  辯稱：當時其係直行車，且是交通擁擠之時段，告訴人突然從
  右側切到前方，沒有打方向燈，其反應不過來，且左側有很多
  機車要上建國高架橋引道，也只能剎車，撞到是一瞬間的事。
  偵查中檢察官誤會其意思，其僅承認有與告訴人發生擦撞之事
  實等語。
三犯罪事實應依證據認定之，無證據不得認定犯罪事實，又不能
  證明被告犯罪者，應諭知無罪之判決，刑事訴訟法第154 條第
  2 項、第301 條第1 項分別定有明文。且認定犯罪事實所憑之
  證據，雖不以直接證據為限，間接證據亦包括在內，然無論直
  接或間接證據，其為訴訟上之證明，須於通常一般之人均不致
  於有所懷疑，而得確信其為真實之程度者，始得據之為有罪之
  認定，倘其證明尚未達到此一程度，而有合理性懷疑之存在時
  ，即無從為有罪之認定，此有最高法院76年度臺上字第4986號
  判例意旨可資參照。又告訴人之告訴，係以使被告受刑事訴追
  為目的，是其陳述是否與事實相符，仍應調查其他證據以資審
  認；且認定不利於被告之事實，須依積極證據，苟積極證據不
  足為不利於被告事實之認定時，即應為有利於被告之認定，更
  不必有何有利之證據（最高法院52年度臺上字第1300號、30年
  度上字第816 號判例意旨參照）。
四本院認為
(一)被告於97年8 月14日下午5 點左右，騎乘LDO-358 號重型機車
  ，沿臺北市○○○路平面車道由北往南方向行駛，通過建國北
  路與長安東路交岔口時，前述機車車頭右側與同向告訴人騎乘
  之SYT-597 號輕型機車左側後方發生碰撞，被告與告訴人之機
  車雙雙倒地，告訴人並受有左腳第三趾指甲斷裂、胸壁挫傷等
  傷害之情，除據被告坦承外，並有臺安醫院診斷證明書2 份、
  耕莘醫院永和分院診斷證明書1 份、交通事故現場圖、補充資
  料表、現場照片2 張（偵卷第22頁）、車損照片4 張（偵卷第
  23至24頁），及證人即臺北市政府警察局中山分局交通分隊警
  丙○○於98年6 月2 日審理期日庭呈之現場照片2 張等可證，
  堪認屬實。
(二)依告訴人於97年8 月14日在臺安醫院接受證人警員丙○○詢問
  時陳稱：「我原先騎車沿建國北路北向南綠燈通過長安東路口
  ，之際繼續沿建國北路北向南平面道第1 車道行駛，至肇事處
  時，我開啟左側方向燈，確認左後方無車後，才緩緩向左變換
  車道，要進入建國高架橋往南之機車引道。向左變換車道未久
  ，突感到後方受到撞擊，繼而倒地而肇事。後來有名男性騎士
  趨前告知，才知道是所騎乘的重機LDO-358 沿同車道同向行駛
  至我車左後方時以其右前車頭碰撞我車左後車尾而肇事，我不
  清楚現場刮地痕係我車或對方車輛所造成」（交通事故談話紀
  錄表第4 點），「我車是在建國高架橋橋墩的進障礙物線尖端
  附近遭撞擊，但警方的現場圖顯示，刮地痕係位在橋墩處，兩
  處有相當的距離，故亦認為對方（即被告）車速過快。」（交
  通事故談話紀錄表第14點）等語（偵卷第15頁），參以證人丙
  ○○於本院審理時結證稱：本件事故發生後，第一位到現場處
  理之警員係李俊豪，道路交通事故現場圖亦係由李俊豪製作後
  ，交其持往醫院交告訴人閱覽，並於詢問告訴人後製作交通事
  故談話紀錄表，告訴人當時意識清楚，並表示撞擊點是在建國
  高架橋橋墩之進障礙物線尖端附近，均已記載於交通事故談話
  紀錄表上（本院卷第46頁至第46頁反面）等語可知，告訴人於
  97年8 月14日接受證人丙○○詢問時之意識清楚，對於道路交
  通事故現場圖之內容詳為閱覽，明確指陳撞擊點及車禍發生之
  經過，對於刮地痕造成之原因不清楚時，亦明確表達，顯然對
  於本件車禍各項細節，充分明瞭而為完全陳述。
(三)被告於97年8 月14日證人丙○○在臺安醫院詢問時供稱：「我
  騎車沿建國北路北向南綠燈直行通過長安東路口，之際繼續沿
  建國北路北向南平面道第1 車道行駛，至肇事處時，我見有輛
  輕機SYT-597 沿同向行駛在我車右前方，該車壓到車道線，不
  斷向左緩緩變換車道，左側第1 車道有許多車輛行駛當中，該
  車仍持續向左行駛，此時，見另輛沿同車道同向行駛於我車前
  方的車號不詳機車，快速自輕機SYT-597 左側通過，兩車差點
  發生擦撞，我連忙閃避剎車，最後我車右前車頭仍不慎與輕機
  左後車尾發生擦撞而肇事。」（交通事故談話紀錄表第4 點）
  ，「現場路面所遺留之刮地痕是我車倒地所造成，刮地痕起點
  是兩車撞擊位置，我不清楚對方是否有開啟方向燈。」（交通
  事故談話紀錄表第14點）等語（偵卷第16頁）。經對照被告前
  述供述與告訴人前述指述可知，2 人關於肇事前兩車均沿建國
  北路北向南行駛，且均已通過長安東路口後，仍沿建國北路平
  面道第1 車道行駛，告訴人之機車行駛於被告之機車前方，至
  告訴人開始向左行駛變換行徑路線後，被告之機車車頭右側始
  與告訴人之機車左側後方發生碰撞等過程之陳述，均屬一致。
  又依道路交通事故補充資料表及兩車車損照片觀之，告訴人之
  機車左後車尾碰撞損壞，右側車身有刮地痕，被告之機車右前
  車頭碰撞損壞，右側車身有刮地痕，而依道路交通事故現場圖
  （偵卷第21頁），及現場照片2 張（偵卷第22頁）觀之，兩車
  倒地後留於肇事現場地面之不規則刮地痕2 道均自建國北路平
  面車道內側第1 車道（寬度約3.2 公尺）靠近分隔第1 車道與
  第2 車道之白虛線附近開始，依兩車行進方往左偏向建國高架
  橋橋墩處延伸，較長刮地痕（左側）直線距離約8 公尺，顯示
  兩車倒地之位置（即刮地痕起點）均在建國北路平面車道內側
  第1 車道，靠近分隔第1 車道與第2 車道之白虛線附近，且當
  時告訴人之SYT-597 號機車已開始向左偏行，產生向左之推力
  ，致前述SYT-597 號機車與直行之LDO-358 號機車於倒地後，
  雙雙往左滑行，而造成前述刮地痕。據此，告訴人於97年8 月
  14日證人警員丙○○詢問時關於其於肇事前已開始向左偏行，
  變換行徑路線之陳述，應較可信，其於偵查中更易前詞，否認
  兩車撞擊時其所騎乘之機車已轉向，證稱仍屬直行狀態（偵卷
  第33頁），及於本院審理時，一再具狀表示其所騎乘之機車尚
  未轉向云云，顯與事實不符，則告訴人之指述既有前述瑕疵，
  自不得僅憑告訴人之證詞，遽為不利被告之認定。
(四)告訴人於本院審理時結證稱：其係通過長安東路後，在近障礙
  物線尖端附近，才從建國北路平面車道準備左上引道（本院卷
  第45頁），並當庭以「○」在本院卷第68頁上方照片標示其準
  備左上引道之處，被告於本院審理時亦供稱：其已通過長安東
  路口，並經過斑馬線後，才看見告訴人之機車壓在白線上準備
  靠左行駛（本院卷第48頁反面，惟依其當庭在本院卷第68頁上
  方照片以「△」標示之位置觀之，應係在通過斑馬線之前）等
  語，參以前述(一)至(三)之說明可知，本件兩車於肇事前，均沿建
  國北路北向南行駛，並先後通過長安東路口，約至建國高架橋
  近障礙物線尖端（尖端與斑馬線緊接）附近時，被告欲沿建國
  北路平面道第1 車道繼續直行，告訴人則行駛於被告之機車右
  前方，並自分隔第1 車道與第2 車道之白虛線附近開始向左偏
  行，準備左上建國高架橋機車專用道，被告見狀雖即時採取剎
  車之措施，LDO-358 號機車右前車頭仍與SYT-597 號機車左側
  後方發生碰撞，兩車雙雙倒地往左滑行等情，堪予認定。
(五)本件公訴人以被告行車時未注意車前狀況及兩車併行之間隔，
  而認被告就本件車禍之發生有過失。然而，汽車駕駛人依規定
  遵守交通規則行車時，得信賴其他汽車駕駛人亦能遵守交通規
  則，故關於他人違規行為所導致之危險，僅就可預見，且有充
  足時間可採取適當之措施以避免結果之發生時，負其責任，對
  於他人突發不可知之違規行為並無防止之義務。又刑法上之過
  失犯，以行為人對於犯罪結果之發生按其情節應注意，並能注
  意，而不注意者，始克相當，若事出突然，依當時情形，不能
  注意時，縱有結果發生，仍不得令負過失責任。再機器腳踏車
  變換車道時，應讓直行車先行，並注意安全距離，道路交通安
  全規則第99條第1 項第3 款規定甚詳。本件告訴人騎乘之SYT-
  597 號機車行駛於被告騎乘之LDO-358 號機車右前方，兩車並
  非併行之車輛，被告自無違反未注意2 車併行間隔之可能。又
  當時告訴人準備自建國北路平面道路內側第1 車道，變換車道
  至建國高架橋機車專用道，原應提早緩慢改變行徑路線，以便
  及時進入建國高架橋，並應於變換車道前確認左、後方有無來
  車，禮讓直行車輛先行，及注意保持足供後方來車反應之時間
  及距離，且縱使告訴人於變換車道前有開啟左方向燈，亦不因
  此而免除前述注意義務。則以事發當時正值交通尖峰時期，車
  禍發生地點又屬車流龐大之路段，告訴人遲至通過長安東路，
  已進入建國北路平面道路後，始開始準備變換車道，而未提早
  緩慢改變行徑路線，已提高發生事故之風險。再自告訴人準備
  變換車道之處向後觀察，乃屬直線路段，視線並無任何障礙，
  倘告訴人於變換車道前確有盡到注意左、後方有無來車之義務
  ，實無未見被告直行而來之可能，顯見其於變換車道前未禮讓
  直行車輛，亦未注意保持足供後方來車反應之時間及距離，自
  已違反道路交通安全規則第99條第1 項第3 款之規定，其於本
  院審理時證稱其有察看後方沒有來車（本院卷第45頁）等語，
  尚難採信。
(六)反觀被告直行於建國北路平面道路，並無何違反道路交通安全
  規則之駕駛行為，而其行駛於告訴人左後方，雖有注意車前狀
  況之義務，但其原可信賴前方車輛駕駛人均會遵守交通規則，
  維持一定之行徑路線，並於變換車道前提供其足以反應之時間
  及距離，且告訴人開始向左偏行之地點，既在建國高架橋橋墩
  前方近障礙物線尖端附近，被告亦可信賴準備左上建國高架橋
  機車專用道之車輛，均已提前進入進入機車專用道之行徑路線
  ，而行駛於右側之車輛（建國北路平面車道內側靠近第2 車道
  ）均屬直行車輛。又被告發現告訴人向左偏行之地點為通過長
  安東路口後，通過斑馬線前（依本院卷第60至62頁、第68頁之
  現場照片觀之，約與現場圖所標示刮地痕起點，與分隔2 車道
  之白色虛線平行延伸至長安東路路緣之15.8公尺處相當），距
  離兩車撞擊之建國高架橋近障礙物線尖端附近不到8 公尺（2
  公尺4 格，每格比例尺為2 公尺），以被告自承通過長安東
  路口時之行車速度時速50公里計算，反應時間不到1 秒，對於
  此項瞬間發生之狀況，倘被告採取突然向左閃避之措施，以當
  時正值交通顛峰時間，該處又屬交通流量極大之路段，將可能
  對他人造成更大之傷害，實難期待被告可預見他人突然違規向
  左偏行之突發狀況，而採取除緊急剎車，避免與告訴人之機車
  發生碰撞以外之其他適當措施。且於此種情形下，若仍謂被告
  有未注意車前狀況之過失，無非強令機車駕駛人必須與左前方
  、右前方機車保持10餘公尺以上之距離，始能免責，則所有參
  與臺北市交通活動之機車駕駛人均將隨時身陷違反未注意車前
  狀況義務之窘境，交通便捷之目的即無以達成！綜上所述，被
  告既遵守交通規則行車，自可信賴他人亦會遵守交通規則，自
  令其負過失之責，臺北市車輛行車事故鑑定委員會鑑定意見：
  「依駕駛習性，車輛應遵循車道方向前進，如有轉向，除應打
  方向燈外，仍應提供其他直行車足夠反應時間。由乙○○於鑑
  定會議指稱，事故前其車行駛於第3 車道右側，當時左後側無
  車，其雖稱碰撞時尚未轉向，然由事故現場圖刮地痕由第3 車
  道右側向左偏知走向，顯示乙○○騎乘之普通輕機車已向左變
  換行向，是以推論乙○○騎乘普通輕機車變換行向未注意左後
  方來車為本事肇事原因，甲○○騎乘普通重機車依規定直行無
  肇事因素」，亦同此見解，有該會鑑定意見書1 份（本院卷第
  31至33頁）在卷可憑，公訴人所舉證據未達於通常一般之人均
  不致有所懷疑之程度，復查無其他積極證據足證被告就本件車
  禍之發生有何過失，不能證明被告犯罪，參照前述說明，依法
  應為無罪之諭知。
五依刑事訴訟法第301條第1項，判決如主文。
本案經檢察官蘇維達到庭執行職務
中    華    民    國    98    年    6     月    17    日
                    刑事第15庭  審判長法  官   廖紋妤
                                      法  官   孫惠琳
                                      法  官   邱蓮華
上正本證明與原本無異。
如不服本判決應於收受送達後10日內向本院提出上訴書狀，並應
敘述具體理由；其未敘述上訴理由者，應於上訴期間屆滿後20日
內向本院補提理由書（均須按他造當事人之人數附繕本）「切勿
逕送上級法院」。告訴人或被害人如對於本判決不服者，應具備
理由請求檢察官上訴，其上訴期間之計算係以檢察官收受判決正
本之日期為準。
                                      書記官   葉宜玲
中    華    民    國    98    年    6     月    17    日


司法院資訊處製作；財團法人民間司法改革基金會備份。
